【裁判字號】    90,簡上,259
【裁判日期】    920331
【裁判案由】    侵權行為損害賠償
【裁判全文】
臺灣彰化地方法院民事判決  九十年度簡上字第二五九號
    上  訴  人  國泰世紀產物保險股份有限公司
                              .
    法定代理人  丙○○
    訴訟代理人  戊○○
    被上訴人    彰化縣二林鎮公所
    法定代理人  丁○○
    訴訟代理人  甲○○
    被上訴人    彰化縣政府
    法定代理人  乙○○
    訴訟代理人  己○○
右當事人間侵權行為損害賠償事件，上訴人對於中華民國九十年十月十一日本院北斗
簡易庭第一審判決（八十九年度斗簡字第三五七號）提起上訴，本院判決如左：
    主      文
原判決關於駁回上訴人後開第二項之訴及該部分假執行之聲請部分，暨訴訟費用之裁
判均廢棄。
被上訴人彰化縣二林鎮公所或彰化縣政府應給付上訴人新台幣壹拾玖萬零伍佰零柒元
及自民國八十九年十二月十五日起至清償日止按週年利率百分之五計算之利息。
上訴人其餘上訴駁回。
第一、二審訴訟費用由被上訴人連帶負擔二十分之九，其餘由上訴人負擔。
    事      實
甲、上訴人方面：
一、聲明：(一)原判決廢棄。(二)被上訴人應給付上訴人新台幣（下同）四十四萬五千
      元及自起訴狀繕本送達翌日起至清償日止按週年利率百分之五計算之利息。
  二、陳述：除與原判決記載者相同，茲引用外，另補稱：
    (一)國家賠償乃就公務員執行公權力不法侵害人民權利或因公有公共設施設置或管
      理不當造成人民生命、身體或財產損害時，國家應負賠償責任之制度，與民法
      侵權行為規定，同係填補被害人損害之目的並無二致，故國家損害賠償，除本
      法規定外，應適用民法規定，而保險法為民法之特別法，亦應一併適用。按人
      民對國家請求賠償之權利，除人格權受侵害之精神慰撫金請求權為專屬權外，
      即非不得扣押之權利，應得讓與，又保險之目的，除填補被保險人之損害，移
      轉其財產損失之風險外，亦可減免被保險人因保險事故所引起各種請求賠償程
      序之不便或風險，但並非被保險人受有保險給付，其造成損害之人即可免責，
      而將所有保險事故之損失一概由保險人承擔，亦即保險人就其負保險理賠責任
      ，已經給付賠償金額後，被保險對於第三人之損失賠償請求權，於保險人賠償
      金額範圍內，依法當然讓與保險人，由保險人代為行使被保險人對於第三人之
      請求權，以尋求最終應負賠償責任之人，以符合保險之經濟性及社會性。再查
      民法上之代位，債權人得代位行使之債務人權利，不問私權或公權均無不可，
      而保險法第五十三條規定，實為被保險人將其對第三人之損害賠償請求權法定
      讓與之規定，除禁止扣押或讓與之權利外，均非不得為讓與標的，而國家賠償
      ，並非本於公權力或行政權之作月，所為之給付，而係人民向國家請求填補損
      害之權利，除前述專屬被害人人格權之慰撫金請求權外，並非不得讓與。又國
      家賠償制度乃以保障人民權益為主要目的，國家如有應負賠償責任事故發生而
      賠償人民所受損害後，非不得向公務員或其他應負責任之人求償，如不能求償
      或無從求償，固應由國家資源承擔因公務之不法行為或公有公共設施造成被害
      人損害之結果，但此種承擔乃國家遂行國家目的所必要之負擔，自不因被害人
      有無投保而有所不同，否則同一國家賠償責任事故之發生，卻因被害人是否投
      有保險而異其責任，寧非事理之平，亦無法達成國家賠償制度之目的，且若保
      險人不能代位被保險人向國家請求賠償，則國家因受害人之購買保險而免其賠
      償責任，使應負最終賠償責任之人免其責任，與損害賠償基本原理未合，如仍
      須由受害人親自向國家請求賠償，則又生受害人可能因此受有雙重利益或返還
      保險金於保險人之情形，亦與保險契約填補損害，節省被保險人之煩費目的有
      背。綜上所述，上訴人應得代位受害人向被上訴人請求國家賠償。
    (二)退萬步言，即便鈞院認上訴人不得依保險法第五十三條代位之規定提出國家賠
      償請求，然按民法第二百九十四條第一項關於債權讓與之規定，上訴人已於八
      十九年七月七日以存證信函方式通知被上訴人，上訴人取得與訴外人陳麗娟對
      二林鎮公所及彰化縣政府之國家賠償請求權相同地位，故上訴人仍得向被上訴
      人請求連帶返還損害賠償金額，原審未對上訴人所提關於民法債權讓與部分為
      判決。
  三、證據：除爰用原審之立證方法外，另提出存證信函、財政部函、上訴人公司變
      更登記表、台灣高等法院八十九年度上易字第二五０號民事判決各一份、車損
      維修估價單五紙、最高法院九十二年度台上字第二一三號民事判決一份等影本
      為證。
乙、被上訴人方面：
  壹、彰化縣二林鎮公所部分：
    一、聲明：上訴駁回。
    二、陳述：除與原判決記載者相同，茲引用外，另補稱：
        彰化縣二林鎮公所部分：依照公路法規定系爭鄉道係由彰化縣政府管理維護
        ，二林鎮公所僅係代縣政府發包施工，完工之後仍交由縣政府管理，彰化縣
        政府於六十八年以行政命令將鄉道系統移由鄉公所管理，該行政命令與公路
        法牴觸，應屬無效。當初因為肇事地點橋樑改建升高一公尺半，所以須做引
        道與原有道路接合，橋樑本體已完工，但引道尚未設計發包，因此用護欄將
        整個橋樑封閉禁止通行，該處有放置一些護欄，但未豎立警示燈，上訴人之
        承保車輛係撞上護欄，系爭橋樑已完工驗收交予縣政府，引道係應由彰化縣
        政府負責施工，就當時車禍發生之現場來看，交通安全措施確實有待加強，
        但設置並無不當，該路段橋樑主體工程停工約一年半左右，主體工程完工後
        至引道工程開始施工又經過一年，本件車禍係發生於橋樑主體工程完工後，
        引道工程尚未開始施工以前，而在本件之前曾有一件與本案相同情形之車禍
        發生，該件有請求國家賠償，由二林鎮公所與對方各負擔一半責任，本件上
        訴人不得代位請求。
    三、證據：除爰用原審立證方法外，另提出二林鎮公所函稿二份、彰化縣政府函
        二份、工程開工報告單、二林鎮公所函各一份等影本為證。
  貳、彰化縣政府部分：
    一、聲明：上訴駁回。
    二、陳述：除與原判決記載者相同，茲引用外，另補稱：
        系爭鄉道彰化縣政府僅為主管機關並非管理維護機關，依彰化縣政府六十八
        年所公佈之彰化縣各鄉鎮市道路橋樑工程修建養護實施要點，鄉道已移由各
        鄉鎮市公所管理，公路法之條文僅止於縣，縣以下之管理規則即由縣政府訂
        定，屬於單行法規，並無牴觸公路法，本件道路之設置及管理機關均係二林
        鎮公所，由二林鎮公所承辦發包施工，系爭橋樑之引道應由二林鎮公所發包
        完成，但因經費不足，因此二林鎮公所先作橋體部分，引道留待以後再作，
        因二林鎮公所沒有經費做引道，且附近居民抗議橋體過高，後來才由彰化縣
        政府來作，道路安全措施要視交通流量來決定，有無路燈並非交通安全主要
        因素，本件肇事地點前五百公尺有設置警告標誌，要求駕駛人改道，駕駛人
        不依規定行駛，應自行負擔過失責任，本件上訴人不得代位請求。
    三、證據：除爰用原審立證方法外，另提出八十六年彰化縣各鄉鎮市道路橋樑工
        程修建養護實施要點一份為證。
丙、本院依職權向二林分局調取八十九年三月十九日受理蘇哲正駕車肇事報案資料，
    並傳訊證人即警員洪昭純、薛明煌。
    理      由
一、本件上訴人起訴時係主張：其承保陳麗娟所有之車輛，於民國八十九年三月十九
    日凌晨二時許，由訴外人蘇哲正駕駛該車行經彰化縣二林鎮○○路○段與和平橋
    路口時，因該路段為被上訴人二林鎮公所發包施工中，疏於設置明顯之警告標誌
    ，亦乏照明設備，致蘇哲正因視線不明而撞上橋頭之水泥護欄，發生車輛因而受
    損，計支出修復費用四十四萬五千元，扣除自負額五千元後，上訴人已依約賠付
    被保險人，依民法債權讓與及保險法代位之規定，上訴人已取得代位求償權，因
    肇事地點之工程係由被上訴人二林鎮公所設置施工，並由被上訴人彰化縣政府負
    責管理維護，嗣上訴人向彰化縣政府請求國家賠償遭拒，為此請求被上訴人應連
    帶給付上訴人四十四萬五千元及自起訴狀繕本送達之翌日起至清償日止按年息百
    分之五計算之遲延利息；並於上訴審主張：國家賠償乃就公務員執行公權力不法
    侵害人民權利或因公有公共設施設置或管理不當造成人民生命、身體或財產損害
    時，國家應負賠償責任之制度，與民法侵權行為規定，同係填補被害人損害之目
    的並無二致，故國家損害賠償，除本法規定外，應適用民法規定，而保險法為民
    法之特別法，亦應一併適用，因此人民對國家請求賠償之權利，除禁止扣押或讓
    與之權利外，均非不得為讓與標的，亦即保險人就其負保險理賠責任，已經給付
    賠償金額後，被保險對於第三人之損失賠償請求權，於保險人賠償金額範圍內，
    依法當然讓與保險人，且民法上之代位，債權人得代位行使之債務人權利，不問
    私權或公權均無不可，而保險法第五十三條規定，實為被保險人將其對第三人之
    損害賠償請求權法定讓與之規定，國家賠償制度乃以保障人民權益為主要目的，
    自不因被害人有無投保而有所不同，否則同一國家賠償責任事故之發生，將因被
    害人投有保險而異其責任，使應負最終賠償責任之人免其責任，與損害賠償基本
    原理未合，且恐生受害人可能因此受有雙重利益或須返還保險金於保險人之情形
    ，故上訴人應得代位受害人向被上訴人請求國家賠償無訛。又縱認上訴人不得依
    保險法第五十三條代位之規定提出國家賠償請求，然按民法第二百九十四條第一
    項關於債權讓與之規定，上訴人已於八十九年七月七日以存證信函方式通知被上
    訴人，由上訴人取得訴外人陳麗娟對被上訴人之損害賠償請求債權，故上訴人得
    依此代位被保險人向被上訴人請求連帶給付損害賠償，原審未對上訴人所提關於
    民法債權讓與部分為判決等情。
二、被上訴人則以：二林鎮公所部分：依照公路法規定系爭鄉道係由彰化縣政府管理
    維護，二林鎮公所僅係代縣政府發包施工，完工之後仍交由縣政府管理，彰化縣
    政府於六十八年以行政命令將鄉道系統移由鄉公所管理，該行政命令與公路法牴
    觸，應屬無效。當初因為肇事地點橋樑改建升高一公尺半，所以須做引道與原有
    道路接合，橋樑本體已完工，但引道尚未設計發包，因此用護欄將整個橋樑封閉
    禁止通行，該處有放置一些護欄，但未豎立警示燈，上訴人之承保車輛係撞上護
    欄，系爭橋樑已完工驗收交予縣政府，引道係應由彰化縣政府負責施工，就當時
    車禍發生之現場來看，交通安全措施確實有待加強，但設置並無不當，本件車禍
    係發生於橋樑主體工程完工後，引道工程尚未開始施工以前，而在本件之前曾有
    一件相同情況之車禍發生，該件有請求國家賠償，由二林鎮公所與對方各負擔一
    半責任，本件上訴人不得代位請求等語。彰化縣政府部分：系爭鄉道彰化縣政府
    僅為主管機關並非管理維護機關，依彰化縣政府六十八年所公佈之彰化縣各鄉鎮
    市道路橋樑工程修建養護實施要點，鄉道已移由各鄉鎮市公所管理，公路法之條
    文僅止於縣，縣以下之管理規則即由縣政府訂定，屬於單行法規，並無牴觸公路
    法，本件道路之設置及管理機關均係二林鎮公所，由二林鎮公所承辦發包，系爭
    橋樑之引道應由二林鎮公所發包完成，但因經費不足，因此二林鎮公所先作橋體
    部分，引道留待以後再作，嗣因附近居民抗議橋體過高，後來才由彰化縣政府來
    作，道路安全措施要視交通流量來決定，有無路燈並非交通安全主要因素，本件
    肇事地點前五百公尺有設置警告標誌，要求駕駛人改道，駕駛人不依規定行駛，
    應自行負擔過失責任，本件上訴人不得代位請求等語，資為抗辯。
三、按當事人主張有利於己之事實者，就其事實有舉證之責任，民事訴訟法第二百七
    十七條前段定有明文。查上訴人主張其承保訴外人陳麗娟所有之車輛，於八十九
    年三月十九日凌晨二時許，由訴外人蘇哲正駕駛該車行經彰化縣二林鎮○○路○
    段與和平橋路口時，因該路段為被上訴人二林鎮公所發包施工，疏於設置明顯之
    警告標誌，亦乏照明設備，致蘇哲正因視線不明而撞上橋頭之水泥護欄，車輛因
    而受損，計花費修復費用四十四萬五千元，扣除自負額五千元後，上訴人已依約
    賠付被保險人，上訴人曾向彰化縣政府請求國家賠償遭拒等情，業據其提出汽車
    保險理賠計算書、領款收據、汽車保險自負額繳交確認書、行車執照、駕駛執照
    、統一發票、照片、車損維修估價單及彰化縣政府拒絕賠償理由書等為證，被上
    訴人除對於上訴人所稱上開肇事地點警示標誌設置不足一節予以否認外，其餘部
    分則不予爭執，並有彰化縣警察局二林分局九十二年一月二十四日林警刑字第09
    20020399號函暨員警工作紀錄在卷可稽，復有被上訴人二林鎮公所提出之二林鎮
    公所函稿、彰化縣政府函及工程開工報告單附卷可按，是被上訴人所不爭執部分
    上訴人之主張堪信為真。又被上訴人辯稱：肇事地點前五百公尺有設置警告標誌
    ，要求駕駛人改道，駕駛人未依規定行駛，應自負其責，現場路燈之照明設備有
    無亮起與肇事原因無關云云，經查，依被上訴人所述本件肇事地點之道路橋樑主
    體工程已完工，但與原有道路接合之引道尚未設計發包施工，因此用水泥護欄將
    整個橋樑封閉禁止通行，本件車禍係發生於橋樑主體工程完工後，引道工程尚未
    開始施工以前，完工後至引道工程開始施工約經一年期間，且證人即本件車禍現
    場處理員警洪昭純亦到庭證稱：肇事當時該地點因停工過久圈圍於護欄後面之警
    示小燈泡大半均已故障，且無路燈，光線昏暗，同一地點已發生過數次車禍，該
    所員警曾前往處理相同情況之事故多次，並向鎮公所反應，均未獲處理等語屬實
    ，及被上訴人二林鎮公所復自承該地點於本件之前曾有一件相同情況之車禍發生
    ，由二林鎮公所負擔一半之國家賠償責任等情為斷，顯然系爭肇事地點因工程停
    滯過久致原有警示燈泡多已損壞，因光線昏暗視線不良已數度造成行經該處附近
    周邊道路之駕駛人煞避不及而致生事故之情形發生，可見縱使於該處擺設護欄或
    於前方五百公尺豎立駕駛人改道之標誌，此等交通安全措施之位置及裝設，於夜
    間均尚不足以達到警示駕駛人之目的，使該處免於成為極易肇事之路段，是被上
    訴人所辯實無足採，因此本件車禍之發生係因系爭道路施工地點警告標誌設置不
    足及管理未當所致，洵堪認定。
四、次查，上訴人主張被上訴人二林鎮公所為系爭橋樑道路工程之施工設置單位，被
    上訴人彰化縣政府為該道路之管理及養護機關，對於本件上訴人承保車輛因系爭
    路段之公有公共設施設置及管理不當，所受之損害均應負國家賠償責任部分，被
    上訴人二林鎮公所則辯稱：依照公路法規定系爭鄉道係由彰化縣政府管理維護，
    二林鎮公所僅係代縣政府發包施工，完工之後仍交由縣政府管理，彰化縣政府於
    六十八年以行政命令將鄉道系統移由鄉公所管理，該行政命令與公路法牴觸，應
    屬無效云云，被上訴人彰化縣政府亦以：系爭鄉道彰化縣政府僅為主管機關並非
    管理維護機關，依彰化縣政府六十八年所公佈之彰化縣各鄉鎮市道路橋樑工程修
    建養護實施要點，鄉道已移由各鄉鎮市公所管理，公路法之條文僅止於縣，縣以
    下之管理規則即由縣政府訂定，屬於單行法規，並無牴觸公路法，本件道路之設
    置及管理機關均係二林鎮公所，應由二林鎮公負責等語為辯。經查，系爭和平橋
    路段係由被上訴人二林鎮公所設計發包施工，則二林鎮公所即屬該工程之設置機
    關，而該路段之橋樑主體工程雖已完工，惟尚未施作引道與原有道路相接合，且
    橋體過高致引發附近居民抗議而延宕施工約二年半之時間等情，均為被上訴人所
    明知，因此二林鎮公所於橋樑主體完工後仍應注意因橋體與原有道路落差甚大，
    需設置完善且清楚之警示措施，促請夜間用路人注意小心駕駛，並非橋樑一完工
    即可撇清責任，無須注意其所施作之交通工程對於週邊道路之行車安全有無發生
    危險之虞，是被上訴人二林鎮○○○於○路段公有公共設施之設置有欠缺，即應
    負國家賠償責任；又按縣道、鄉道由縣（市○○路主管機關管理，而國道、省道
    、縣道或鄉道之養護，由該管公路主管機關辦理，本法所稱公路主管機關：在縣
    （市）為縣（市○○○○路法第六條第二項前段、第二十六條前段、第三條分別
    定有明文，另依公路修建養護管理規則第六條第一項規定，公路規劃、修建及養
    護，國道、省道由交通部辦理，縣、鄉道由縣市政府辦理，縣道並得由中央公路
    主管機關代為辦理，又所謂公路指國道、省道、縣道、鄉道○○○○路，供車輛
    通行之道路，鄉道則指聯絡鄉（鎮、市）及鄉（鎮○市○○村○里○○道路，公
    路法第二條第一款、第五款亦有明文。查系爭肇事地點屬連接鄉鎮○○道路應屬
    鄉道，依前揭規定應由縣政府負責管理及養護，應可認定，被上訴人彰化縣政府
    雖以其所頒之「彰化縣各鄉鎮市道路橋樑工程修建養護實施要點」第一章第二條
    所為，鄉鎮市道路橋樑工程，其修建、養護暨管理悉由各鄉鎮市公所主管，本府
    督導之規定，謂其僅是系爭道路之主管機關，並非管理及養護機關，惟按命令與
    憲法或法律牴觸者無效，公路法既無授權縣政府得將其應管理維護之道路，得委
    由其以下之鄉鎮自治管理，則上開彰化縣政府所頒之要點顯與上開公路法及公路
    修建養護管理規則等相關規定有違，依憲法第一百七十二條規定顯然無效，亦不
    能因彰化縣政府有前開「彰化縣各鄉鎮市道路橋樑工程修建養護實施要點」之公
    布實施而解免其為鄉道○○路管理維護機關之責，是被上訴人彰化縣政府不得以
    上開道路係委由二林鎮公所發包施工而免負賠償責任，故系爭道路之管理維護機
    關既為被上訴人彰化縣政府，就該公有之公共設施因管理有欠缺，致人民生命、
    身體或財產受損害，國家亦應負賠償責任。
五、又查，被上訴人復辯稱：國家賠償不得適用保險法代位之規定，上訴人不得代位
    被保險人向被上訴人請求本件損害賠償云云。惟按國家賠償乃就公務員執行公權
    力不法侵害人民權利或因公有公共設施設置或管理不當造成人民生命、身體或財
    產損害時，國家應負賠償責任之制度，與民法侵權行為規定，同係填補被害人損
    害之目的並無二致，故國家損害賠償，除本法規定外，應適用民法規定，而保險
    之目的，除填補被保險人之損害，移轉其財產損失之風險外，亦可減免被保險人
    因保險事故所引起各種請求賠償程序之不便或風險，但並非被保險人受有保險給
    付，其造成損害之人即可免責，而將所有保險事故之損失一概由保險人承擔，亦
    即保險人就其負保險理賠責任，已經給付賠償金額後，被保險人對於第三人之損
    失賠償請求權，於保險人賠償金額範圍內，依法當然讓與保險人，由保險人代為
    行使被保險人對於第三人之請求權，以尋求最終應負賠償責任之人，民法上之代
    位，債權人得代位行使之債務人權利，不問私權或公權既均無不可，而保險法第
    五十三條規定，實為被保險人將其對第三人之損害賠償請求權法定讓與之規定，
    則除禁止扣押或讓與之權利外，亦均非不得為讓與標的，國家賠償並非本於公權
    力或行政權之作用，所為之給付，係人民向國家請求填補損害之權利，是除專屬
    被害人人格權之請求權外，並非不得讓與，蓋國家賠償制度乃以保障人民權益為
    主要目的，自不因被害人有無投保而有所不同，否則同一國家賠償責任事故之發
    生，卻因被害人是否投有保險而異其責任，顯非公允，亦無法達成國家賠償制度
    之目的，且若保險人不能代位被保險人向國家請求賠償，則國家因受害人之購買
    保險而免其賠償責任，使應負最終賠償責任之人免其責任，與損害賠償基本原理
    亦有未合，又如仍須由受害人親自向國家請求賠償，則又生受害人可能因此受有
    雙重利益或返還保險金於保險人之情形，亦與保險契約填補損害，節省被保險人
    之煩費目的有背，是被上訴人所辯上訴人不得代位請求本件國家賠償，實不足採
    。綜上，被上訴人等設置及管理之系爭道路橋樑，未設有完善之警示燈號標誌，
    足以影響行車之安全，已如前述，即屬公有公共設施之設置及管理有欠缺，因而
    導致訴外人陳麗娟受有財產之損害，依國家賠償法第三條第一項之規定，國家應
    負賠償責任，即被上訴人對被害人分別負有損害賠償之責任，又依保險法第五十
    三條第一項前段規定：被保險人因保險人應負保險責任之損失賠償請求權者，保
    險人得於給付賠償金額後代位行使被保險人對於第三人之請求權。此項法定代位
    權之行使，有債權移轉之效果，故於保險人給付賠償金額後，被保險人對於第三
    人之請求權即移轉於保險人，因此訴外人陳麗娟對被告之國家賠償請求權，已因
    上訴人賠付其保險金額而移轉權利予上訴人，上訴人得分別向被上訴人請求給付
    實際之損害賠償金額。
六、另查，上訴人承保之車號ＺＢ－０一六二號自用小客車，經估算因本件車禍受損
    之修理費用，工資為四萬五千八百元、塗裝為一萬四千元及零件材料費為四十四
    萬八千七百零五元，此有車損維修估價單在卷足考。關於工資及塗裝部分，其提
    出需委修之項目與車輛受損之部位相當，與本件損害賠償有因果關係，經核尚屬
    修復所必要之支出。至於更換零件費用，按物被毀損，依民法第一百九十六條規
    定請求賠償被毀損之價額，其計算固得以修復費為估定標準，但以必要者為限，
    即如修理材料係以新品換舊品，應予折舊扣除，參酌上開自用小客車係八十八年
    六月十一日領照使用，有汽車行車執照附卷可憑，迄本件車損時間八十九年三月
    十九日止，該車已使用九個月又九天（即０．七七年），本院依行政院所頒固定
    資產耐用年數表及固定資產折舊率表，採定率遞減法｛即以固定資產每期減除該
    期折舊額之餘額順序作為各次期計算折舊之基數，而以一定比率（折舊率即定率
    ）計算其折舊額｝計算折舊。系爭汽車換用零件計四十四萬八千七百零五元，經
    核算０．七七年之折舊額為十二萬七千四百九十一元（448705X0.369X0.77=1274
    91），扣除折舊額後，零件部分之價額為三十二萬一千二百十四元（000000－00
    0000＝321214），合計工資部分，上訴人承保汽車之毀損價額應為三十八萬一千
    零十四元（45800＋14000＋321214＝381014）。
七、再被上訴人主張上訴人保車之駕駛人與有過失部分，經證人即警員洪昭純之證述
    ：如一般人對系爭肇事路段不熟悉且車速又過快，恐會煞車不及而撞上護欄等語
    ，及上訴人亦自承保車之駕駛人可能路況不熟欲上橋，亦有過失一節不予爭執等
    情為觀，可認被上訴人所主張訴外人陳麗娟所有車輛之使用人即本件車禍肇事者
    蘇哲正，對於本件車禍之發生與有過失，足堪採信。按損害之發生或擴大，被害
    人與有過失者，法院得減輕賠償金額，或免除之，民法第二百十七條定有明文，
    本院認本件車禍被上訴人及保車駕駛人均應負百分之五十之過失責任，因此過失
    相抵後上訴人得請求之損害賠償金額為十九萬零五百零七元。惟按數人負同一債
    務，明示對於債權人各負全部給付之責任者，為連帶債務。無前項之明示時，連
    帶債務之成立，以法律有明文規定者為限，民法第二百七十二條定有明文。被上
    訴人二人對上訴人所負擔之賠償責任，具有同一目的，本於不同債之發生原因，
    對債權人各負全部給付之義務，因債務人中一人履行給付義務後，他債務人即免
    其給付義務（債務消滅），為不真正連帶債務，上訴人主張被上訴人等應負連帶
    賠償責任，於法無據，故判決被上訴人彰化縣二林鎮公所或彰化縣政府對上訴人
    負賠償之責任。
八、從而，上訴人依國家賠償法之規定及保險代位之法律關係請求被上訴人彰化縣二
    林鎮公所或彰化縣政府應給付上訴人於十九萬零五百零七五元及自起訴狀繕本送
    達翌日（即八十九年十二月十五日）起至清償日止按年利率百分之五計算之利息
    範圍內，即有理由，應予准許，逾此所為請求，為無理由，應予駁回。原審就上
    開應准許部分為上訴人敗訴之判決，並駁回其假執行之聲請，尚有未洽，上訴意
    旨求為廢棄改判，為有理由，爰由本院依法予以廢棄改判如主文第二項所示。而
    超過十九萬零五百零七元及法定利息之部分，原審為上訴人敗訴之判決，並駁回
    其假執行之聲請，核無不當，此部份之上訴即無理由，應予駁回其上訴。
九、結論：上訴人之上訴為一部有理由，一部無理由，依民事訴訟法第四百三十六條
    之一第三項、第四百四十九條第一項、第四百五十條、第八十五條第一項、第七
    十九條但書，判決如主文。
中      華      民      國    九十二      年     三     月    三十一    日
                                    民事第二庭
~B審判長法官  何志通
~B法      官  廖國佑
~B法      官  黃倩玲
右為正本係照原本作成。
本件不得上訴。
中      華      民      國    九十二      年     四     月    一        日
~B法院書記官  林憲男


司法院資訊處製作；財團法人民間司法改革基金會備份。
